【裁判字號】    96,訴,686
【裁判日期】    970604
【裁判案由】    侵權行為損害賠償
【裁判全文】
臺灣臺南地方法院民事判決               96年度訴字第686號
原      告  乙○○
法定代理人  丙○○
被      告  吳英雪
訴訟代理人  王成彬律師
被      告  丁○○○
                      之1
被      告  甲○○
前列二人
訴訟代理人  黃溫信律師
            黃紹文律師
            徐美玉律師
上列當事人間請求侵權行為損害賠償事件，經本院於民國97年5
月21日言詞辯論終結，判決如下：
    主  文
被告丁○○○、甲○○應連帶給付原告新台幣壹佰萬零仟佰
壹拾肆元。
原告其餘之訴駁回。
訴訟費用新台幣壹萬貳仟玖佰柒拾玖元，由被告丁○○○、甲○○連帶負擔，餘由原告負擔。
本判決原告勝訴部分，於原告以新台幣拾萬肆仟肆佰拾捌
元為被告丁○○○、甲○○供擔保後，得假執行。但被告丁○○○、甲○○以新台幣壹佰萬零仟佰壹拾肆元為原告預供擔保
後，得免為假執行。
原告其餘假執行之聲請駁回。
    事實及理由
壹、程序方面：
一、訴狀送達後，原告不得將原訴變更或追加他訴，但擴張或減
    縮應受判決事項之聲明者，該訴訟標的對於數人必須合一確
    定時，追加其原非當事人之人為當事人者，不在此限。民事
    訴訟法第255條第1項第3款、第5款分別定有明文。經查：
  1.本件原告原起訴聲明第一項關於利息部分請求「自本起訴狀
    繕本送達翌日起至清償日止，按年息百分之五計算之利息。
    」，嗣於本院審理中捨棄利息之請求（見本院卷第135頁）
    ；核係減縮應受判決事項之聲明，揆諸上開規定，尚無不合
    ，應予准許。
  2.本件就原告訴之聲明第一項，對於連帶債務人董黃美燕、甲○○間必須合一確定，屬必要共同訴訟，原告於起訴後追加
    連帶債務人甲○○，依前述規定，亦為法之所許。
貳、實體方面：
一、原告起訴主張：
（一）原告乙○○於民國（下同）94年12月17日自家中跌落撞及
      腦部，需住院24小時專業看護，原告之妻丙○○遂花錢請
      被告吳英雪（別名吳侑庭）、甲○○所開設之佑庭護佐管
      理中心派員全天看護，該中心派出專業看護即被告丁○○○負責。惟於95年1月4日晚上9時15分左右，因被告丁○○○之疏於照顧，致原告自床上跌落床下，造成頭部外傷
      併左側硬腦膜下腔出血併呼吸衰竭，經緊急手術行顱骨切
      除併血塊清除術，術後病人呈昏迷狀態，又住院31天。原
      告傷口復原並於95年2月27日辦理出院，惟已無法言語，
      四肢癱瘓，日常生活亦無法自理。事發後，被告吳侑庭雖
      於95年2月份曾向歸仁鄉公所申請調解，惟調解不成立，
      始提起本件訴訟。
（二）原告從未與看護人員談過任何細節，費用也都是交由看護
      中心會計，看護也不是固定的，有輪班，是祐庭管理企業
      社安排的。而且，原告以前並沒有經常跌倒之病史，本次
      在住院期間，護士向原告乙○○女兒告知患者有躁動之傾
      向，其女兒也答應簽立約束同意書。另外，被告丁○○○
      疏失造成原告癱瘓時，被告吳英雪答應原告承諾負起一切
      責任，願意提供免費之看護，直到原告康復為止。但95年
      5 月10日原告引進之外勞看護到台灣為之後，被告就對原
      告不聞不問。
（三）原告在家中跌倒，僅輕微受傷，原告恢復情況良好，可正
      常進食、說話，攙扶著就能行走；95年1月4日下午4點多
      主治醫師巡房時，曾告知原告的女兒，原告恢復情況良好
      ，95年1月6日就可以出院；但95年1月5日再次跌傷時腦出
      血，開刀後就癱瘓而無法行動，所以，原告癱瘓而需要看
      護是因為第二次跌倒所致。
（四）按因故意或過失不法侵害他人權利者，負損害賠償責任。
      受僱人因執行職務，不法侵害他人之權利者，由僱用人與
      行為人連帶負損害賠償責任。不法侵害他人之身體或健康
      者，對於被害人因此增加生活上之需要時，應負損害賠償
      責任; 而被害人雖非財產上之損害，亦得請求賠償相當之
      金額。民法第184條第1項前段、同法第188條第1項前段、
      第193條第1項暨第195條第l項定有明文; 爰依侵權行為損
      害賠償之法律關係，請求被告甲○○、吳侑庭、丁○○○
      等二人應連帶賠償原告新台幣（下同）1,207,139元。
（五）損害賠償額之計算：
    1.原告已支付之看護費用計209,811元。
    2.預先請求再2年之看護費用計497,328元: 自96年4月份開
      始至98年3月份，共24個月，每月以20,722元計算，共
      497,328元 (計算式：20722X24=497328元)。
    3.精神慰撫金:50萬元。
（六）並聲明：
    1.被告等三人應連帶賠償原告1,207,139元。
    2.訴訟費用由被告負擔。
    3.請准提供擔保宣告假執行。
二、被告甲○○、丁○○○則以：
（一）被告甲○○和被告吳英雪原係夫妻，成立獨資企業佑庭管
      理顧問社後由被告吳英雪擔任負責人，嗣於92年7月變更
      為甲○○，本件事故（95年1月4日）發生時，負責人為被
      告甲○○，一直到95年6月30日才又變回被告吳英雪。
（二）佑庭管理顧問社為財團法人台灣基督長老教會新樓醫院（
      以下簡稱新樓醫院）之特約護理機構，醫院內住院病患如
      有聘請看護需要時，可向護理站登記，醫院即通知佑庭管
      理顧問社代為引荐適當之看護人員；另一方面，如有取得
      合法照顧服務員資格之人員表達擔任看護之意願時，其亦
      可代為仲介看護機會，並酌收費用。是本件被告丁○○○
      係因被告甲○○介紹看護機會而為原告乙○○之看護，被
      告丁○○○非為佑庭管理顧問社之受僱人，祐庭管理顧問
      社只是介紹被告丁○○○看護原告，雙方並無僱傭關係存
      在。
（三）94年12月17日病患乙○○在家中跌倒致腦部受創，經送新
      樓醫院醫院住院治療，並於同年月26日由加護病房轉入普
      通病房。同時乙○○家屬向護理站登記欲聘請看護，醫院
      即通知被告甲○○有病患申請看護。經被告甲○○與家屬
      連絡，家屬即指定其要一對四之看護照顧 (即一名看護同
      時照料四名病患，費用較一對一看護低)，被告甲○○向
      被告丁○○○報告有此看護機會後即由被告丁○○○與原
      告家屬接洽連絡看護細節。
（四）95年1月4日下午9時許，被告丁○○○將原告照護完畢，
      即轉往他床照料其他病息。在被告丁○○○離開約5分鐘
      後即聽到「砰」一聲，被告隨即趕至病床察看，見原告已
      跌至床下，被告即呼叫醫護人員前來急救。而且原告乙○○在加護病房時，即顯現躁動不安、欲下床、不願受拘束
      ，此由新樓醫院護理站94年12月25日護理記錄單之記載:
      「病人顯躁動不安並且將約束帶自行解，將尿布扯掉，
      Stool(即糞便)解於床上…」，嗣其因跌倒再行轉入加護
      病房後，護理人員亦在護理記錄單上記載：「元月4日晚
      上9點多it(指原告乙○○)跨越床欄由床上自跌…」可資
      證明，原告家屬自始即知係聘請1對4之看護照料，被告丁○○○在將原告乙○○照料完畢後轉往他床照顧其他病患
      ，在此當時原告突又欲自行下床而自床上跌落，實屬突發
      事件，被告丁○○○無從防範，本件實難認被告有何過失
      。
（五）被告甲○○仲介於新樓醫院之看護，均係由病患家屬將看
      護費用交給佑庭管理顧問社駐院人員，被告甲○○扣除仲
      介費之後，再將費用交予看護人員。本件原告家屬係聘請
      1對4看護（其每24小時收費1300元），由被告丁○○○與
      另位看護（上午8時至下午8時）擔任原告24小時看護，被
      告丁○○○則係負責夜間看護（晚間8時至翌日上午8時）
      。原告聘請被告丁○○○看護原告，曾支付五天之看護費
      。嗣因於95年1月4日晚間九時發生原告跌落床下之事後，
      被告等基於道義責任，即答應免費支援看護；後因雙方就
      本事件後續處理看法不同，支援看護服務僅到95年5月11
      日為止。這是基於被告的善意，並非承認被告有過失。
（六）並聲明：
    1.原告之訴及假執行之聲明駁回。
    2.訴訟費用由原告負擔。
    3.如受不利判決，願供擔保免為假執行。
三、被告吳侑庭則以：
（一）佑庭管理顧問社是獨資企業，原由被告吳英雪擔任負責人
      ，嗣於92年7月變更為甲○○，一直到95年6月30日才又變
      更為被告吳英雪。故本件事故（95年1月4日）發生時，負
      責人並非被告吳英雪，被告吳英雪自無須負責。
（二）並聲明：
    1.原告之訴及假執行之聲明駁回。
    2.訴訟費用由原告負擔。
    3.如受不利判決，願供擔保免為假執行。
四、得心證之理由：
（一）本件原告起訴主張其於94年12月17日自家中跌落撞及腦部
      ，需住院24小時專業看護，原告之妻丙○○遂花錢請被告
      吳英雪、甲○○所開設之佑庭護佐管理中心派員全天看護
      ，該中心派出專業看護即被告丁○○○負責。惟於95年1
      月4日晚上9時15分左右，因被告丁○○○之疏於照顧，致
      原告自床上跌落床下，造成頭部外傷併左側硬腦膜下腔出
      血併呼吸衰竭，手術後無法言語，四肢癱瘓，日常生活無
      法自理，爰依侵權行為損害賠償請求權，請求被告連帶負
      賠償責任。被告則以前揭情詞置辯。則本件兩造爭執之處
      在於：(一)被告丁○○○之雇主係何人？(二)原告四肢癱瘓、
      無法言語，日常生活無法自理，是否因被告丁○○○於95
      年1月4日疏於照顧致原告自床上跌落所造成？(三)本件原告
      得請求之損害賠償額若干？茲分述如後。
（二）查原告主張，原告之妻丙○○出資請「佑庭管理顧問社」
      派員全天看護原告，該顧問社遂派遣被告丁○○○看護原
      告，為被告所不爭執，可信為真實。按「佑庭管理顧問社
      」為獨資企業，自90年8月22日成立至92年7月30日間，負
      責人為被告吳英雪，92年7月30日起負責人變更為被告甲○○迄95年6月30日為止，95年6月30日再變更負責人為吳
      英雪，有被告甲○○提出之營利事業登記證（見本院卷第
      13頁）、本院依職權向台南縣政府調閱之「佑庭管理顧問
      社」辦理營利事業設立、變更登記資料影本在卷（見本院
      第28-31頁）。故本件事故95年1月4日發生時，「佑庭管
      理顧問社」之負責人為被告甲○○，被告甲○○對此事實
      亦為自認，堪可認定。原告以被告吳英雪為事故發生時「
      佑庭管理顧問社」之負責人，遂認其應負侵權行為之連帶
      賠償責任，自無理由。
（三）再查，被告甲○○經營之「佑庭管理顧問社」與被告丁○○○、原告之妻丙○○之間之法律關係為何？經查：
    1.本件原告之妻丙○○向被告甲○○經營之「佑庭管理顧問
      社」表示欲請看護24小時照顧原告之後，即由「佑庭管理
      顧問社」派遣被告丁○○○照顧原告，此其間看護人員調
      度（要由何人看護、輪班時間等）均由「佑庭管理顧問社
      」管理，看護費用則由原告之妻丙○○繳交給「佑庭管理
      顧問社」，此為兩造所不爭執。按被告甲○○經營之「佑
      庭管理顧問社」係新樓醫院依據行政院衛生署公告醫院照
      顧服務員管理要點所訂定之管理辦法，而與之訂約，由新
      樓醫院提供辦公場所，「佑庭管理顧問社」在家屬有需求
      時派遣具主管機關發給完訓合格證照服務員，此經新樓醫
      院96年12月18日以新樓歷字第0960869號函復院在案（見
      本院卷第91頁）。故是否選任丁○○○為看護？依丁○○○之專業、表現，要不要派遣被告丁○○○服勞務？均只
      有被告甲○○經營之「佑庭管理顧問社」有權決定；原告
      或原告之妻丙○○均只能被動等「佑庭管理顧問社」派遣
      看護前來服勞務，對看護之人選並無置喙餘地，難認其等
      對受僱人有何選任之權。
    2.按在傳統勞動關係中，勞工直接由雇主指揮監督，為其提
      供職業上之勞動力，雇主則給付工資作為報酬。但隨著服
      務業經濟發展與經貿全球化，企業為因應景氣變化而產生
      彈性運用勞動力之需求，於是逐漸興起多種「非典型勞動
      」型態，例如：部分時間工作、外包、電傳勞動及勞動派
      遣等。有關勞動派遣之概念，可簡單歸納如下：提供派遣
      勞工者（以下稱派遣機構）與使用派遣勞工者（以下稱要
      派機構）簽訂提供與使用派遣勞工之商務契約，而派遣勞
      工在與派遣機構維持勞動契約前提下，被派遣至要派機構
      之工作場所，並在要派機構之指揮監督下提供勞務。所以
      勞動派遣具有以下特色：(1)是一種涉及三方當事人的勞動
      關係。(2)派遣勞工與派遣機構間為勞動契約關係。(3)派遣
      機構與要派機構間為商務契約關係。(4)要派機構與派遣勞
      工間雖無勞動契約關係，但派遣勞工係在要派機構之指揮
      監督下提供勞務。凡此有行政院勞工委員會製作之「派遣
      勞工權益參考手冊」在卷足憑。被告丁○○○是被告甲○○派遣至原告處，受原告之妻丙○○指揮監督服勞務，丙○○因與被告甲○○之契約關係，將看護費交付甲○○，
      此均與前述之「勞動派遣」契約相符，揆諸前揭說明，派
      遣勞工丁○○○與被告甲○○之間應為勞動契約關係，被
      告丁○○○之雇主應為甲○○應可認定。
（四）按因故意或過失，不法侵害他人之權利者，負損害賠償責
      任。不法侵害他人之身體或健康者，對於被害人因此增加
      生活上之需要時，應負損害賠償責任。不法侵害他人之身
      體、健康、名譽、自由、信用、隱私、貞操，或不法侵害
      其他人格法益而情節重大者，被害人雖非財產上之損害，
      亦得請求賠償相當之金額。受僱人因執行職務，不法侵害
      他人之權利者，由僱用人與行為人連帶負損害賠償責任。
      民法第184條第1項前段、第193條第1項、第195條第1項前
      段及第188條第1項前段分別定有明文。經查：
    1.原告於95年1月4日晚上9時15分左右，在被告丁○○○看
      護時自病床上跌落床下，造成頭部外傷併硬腦膜下腔出血
      之傷害，原告更因此無法言語、不能行走、不能書寫表達
      ，靠鼻胃管進食、靠氣管內管呼吸，大小便及個人衛生需
      他人協助，而無法處理自我事務，經本院宣告為禁治產人
      ，此有原告提出之新樓醫院診斷證明書及本院依職權調閱
      之95年度禁字第170號裁定各一紙在卷可憑（見本院96 年
      度補字第147號卷第6頁、本院卷第82-83頁）。
    2.查原告雖於94年12月17日在家中跌倒意識改變而由救護車
      送至新樓醫院急救，94年12月17日至94年12月26日在加護
      病房住十天，後已移往普通病房，顯示其病情已趨於穩定
      。依新樓醫院函復本院原告之病況，原告在94年1月4日自
      床上跌落之前，雖然已有腦部出血，但意識清醒，四肢活
      動力尚可（正常人肌力為五分，原告為四分），些微乏力
      。但94年1月4日跌倒之後加重其症狀致昏迷，昏迷指數為
      Ｅ2Ｍ4Ｖ1-2，代表眼睛對痛刺激方可張眼（Ｅ2)，而動
      作對刺激為（Ｍ4），語言對刺激只會發聲（Ｖ2），正常
      清醒的人為Ｅ4Ｍ6Ｖ5。此有新樓醫院97年12月18日、97
      年1月31日函二紙在卷可憑（見本院卷第91、99頁）。故
      原告目前癱喚無法處理自我事務之傷害，確實為94年1月4
      日自病床跌落床下而造成。
    3.雖被告丁○○○、甲○○辯稱原告在加護病房時即顯現易
      躁動，欲自行下床之舉動，原告家屬又聘請1對4之看護照
      料，被告丁○○○在將原告照料完畢轉往他床照顧其他病
      患，在此當時原告又欲自行下床而自床上跌落，實屬突發
      事件，被告黃董燕雪無從防範而無過失云云。然查，看護
      之責任即係在病人尚未復元之前為生活上之協助，正因原
      告因病躁動而時有跌倒之危險才有請被告丁○○○在復原
      之前加以保護照顧之必要，但被告丁○○○疏於防範而使
      原告跌落床下，受有腦部傷害，實有應注意、能注意而不
      注意之過失，且被告之過失行為與原告之傷害結果間，具
      有相當因果關係，應堪認定。從而，原告之身體權及健康
      權因被告丁○○○過失不法侵害行為而生損害，被告自應
      負侵權行為損害賠償責任。被告甲○○為被告丁○○○之
      僱用人，揆諸前揭規定應負連帶損害賠償責任。
    4.按關於損害數額之認定：
      (1)原告因不能自理生活而有僱用看護照顧之必要，自95年
        5月10日起96年3月止，已支出看護費用228,367元，此
        有前揭新樓醫院診斷證明書、本院宣告禁治產裁定及原
        告提出雇主應付薪資明細表11紙在卷（見本院96年度補
        字第147號卷第7-17頁）可按，可認為真正。原告復請
        求自96年4月起至98年3月止共24個月之看護費，依前開
        已提出之雇主應付薪資明細表，每月看護費以20,722元
        ，按霍夫曼計算法扣除中間利息後計算，原告得請求之
        看護費數額，核計為：474,947元【月別5/12%複式霍夫
        曼計算法（第一個月不扣除中間利息），其計算式為：
        [20722*22.00000000（此為24月之霍夫曼係數）]=
        474947（小數點以下四捨五入）】。故原告得請求之看
        護費為228,367+474,947=703,314元（原告請求707,139
        元），原告之請求在此範圍內要屬有據，應予准許。至
        逾此數額之請求，非有理由。
      (2)又按慰撫金之多寡，應斟酌雙方之身分、地位、資力、
        加害之程度、被害人所受之痛苦及其他各種情形核定相
        當之數額。本院審酌原告其於96年度無收入、名下無不
        動產、無投資，有汽車二輛；而被告丁○○○，其於96
        年度無所得、名下無不動產、無投資；被告甲○○於96
        年度所得為287,000元，名下無不動產、無投資，有汽
        車一輛，有本院依職權調取之兩造稅務電子閘門財產所
        得調件明細表3份附卷可稽；及原告因本件事故造成腦
        部傷害，無法言語、不能行走、不能書寫表達，靠鼻胃
        管進食、靠氣管內管呼吸，大小便及個人衛生需他人協
        助，而無法處理自我事務等一切情狀，認原告請求慰撫
        金50萬元，尚屬過高，應予核減為30萬元，方稱允適，
        至逾此數額之請求，則無理由。
    5.綜上所述，原告因系爭事故所受財產上及非財產上之損害
      ，共計為1,003,314元。（703,314+300,000=1,003,314）
（五）從而，原告本於侵權行為之法律關係，請求被告丁○○○
      、甲○○應連帶給付原告1,003,314元為有理由，應予准
      許。至原告逾此所為之請求，為無理由，應予駁回。至於
      原告請求被告吳英雪給付為無理由，應予駁回。
五、本件訴訟費用額為裁判費12,979元，應由被告丁○○○、甲○○連帶負擔10,788元，餘由原告負擔。
六、本件兩造均陳明原供擔保請求宣告假執行及免為假執行，原
    告勝訴部分核無不合，爰核定相當金額准許之；原告敗訴部
    分，其假執行之聲請已失所依附，應予駁回。
七、據上論結，本件原告之訴為一部分有理由、一部分無理由，
    依民事訴訟法79條、第85條第2項、第87條第1項、第390條
    第2項、第392條第2項，判決如主文。
中    華    民    國    97    年    6     月    4     日
                  民事第三庭    法  官  張麗娟
以上正本係照原本作成。
如不服本判決，應於送達後廿日內，向本院提出上訴狀並表明上
訴理由，如於本判決宣示後送達前提起上訴者，應於判決送達後
廿日內補提上訴理由書（須附繕本）。
中    華    民    國    97    年    6     月    4     日
                                書記官  楊宗倫


司法院資訊處製作；財團法人民間司法改革基金會備份。
